臺灣嘉義地方法院民事判決　　
                                    109年度嘉簡字第696號
原      告  張勝凱  
訴訟代理人  林彥百律師
被      告  潘阿幼  
上列當事人間確認本票債權不存在事件，本院於中華民國110年4
月20日言詞辯論終結，判決如下：
    主  文
原告之訴駁回。
訴訟費用新臺幣5,400元由原告負擔。
    事  實  及  理  由
壹、程序方面：
    按確認之訴非原告有即受確認判決之法律上利益者，不得提
    起。所謂即受確認判決之法律上利益，係指法律關係之存否
    不明確，原告主觀上認其在法律上之地位有不安之狀態存在
    ，且此種不安之狀態，能以確認判決將之除去者而言（最高
    法院52年台上字第1240號判例可資參照）。又本票執票人，
    依票據法第123條規定，聲請法院裁定許可對發票人強制執
    行，係屬非訟程序，以審查強制執行許可與否，並無確定實
    體上法律關係存否之效力，如發票人就票據債務之存否有爭
    執時，應由發票人提起確認之訴，以資解決（最高法院57年
    台上字第76號判例可資參照）。本件原告起訴主張被告就以
    原告名義簽發如附表所示本票（下稱系爭本票）之票據債權
    對其不存在，被告則主張伊對原告有前揭票據債權存在，是
    兩造就被告所持有系爭本票對於原告之票據權利是否存在即
    有所爭執，且被告業已持系爭本票聲請本院以109年度司票
    字第907號裁定准許強制執行等情，業經本院依職權調閱上
    開本票裁定卷宗核閱屬實，而上開民事裁定並無實體之確定
    力，則被告是否得依系爭本票向原告主張票據權利尚不明確
    ，而此法律上不安之狀態，得以確認判決除去之，因此，原
    告提起本件訴訟自有確認利益，合先敘明。
貳、實體方面：　　
一、原告主張：緣被告持有原告所簽發之系爭本票1紙，並經鈞
    院以109年度司票字第907號民事裁定准予強制執行在案。兩
    造間原為同居關係，原告晚年深受失眠、抑鬱症、心臟病、
    腸胃疾病等病症所苦，身體狀況不佳，並有過度飲酒之情，
    兩造關係亦趨淡、惡化。原告未曾積欠被告任何債務，原告
    既無向被告借款，兩造間無任何債權債務關係，如附表所示
    之票據債務不存在，伊自有提起確認系爭本票之本票債權不
    存在之必要。並聲明：請求確認被告所持有如附表所示之系
    爭本票債權不存在。
二、被告則以：本件兩造曾共同居住於台中，因原告積欠被告債
    務遲未歸還，為保障被告之權利，被告於系爭本票發票日前
    一周以電話聯絡被告兒子即訴外人李家瑋，請其向原告要求
    簽立本票，訴外人李家瑋於系爭本票之發票日即108年7月2
    日至台中兩造共同居住之處所，由訴外人李家瑋與原告商談
    後，原告欣然接受簽立系爭本票予被告。被告為執票人，行
    使票據權利，就基礎原因關係是否確係有效存在不負舉證責
    任，且依最高法院103年台簡上字第19號民事判決意旨，如
    原告對於原因事實部分有爭執，應就其抗辯之原因事由，先
    負舉證責任，執票人之被告僅需依民事訴訟法第195條及第2
    66條第3項之規定，負真實完全及具體化之陳述義務，尚不
    因此而生舉證責任倒置或舉證責任轉換之效果等語，資為抗
    辯。並答辯聲明：原告之訴駁回。
三、本院之判斷：
  ㈠按票據乃文義證券及無因證券，票據上之權利義務悉依票上
    所載文義定之，與其基礎之原因關係各自獨立，票據上權利
    之行使不以其原因關係存在為前提，執票人行使票據上權利
    時，就其基礎之原因關係確係有效存在不負舉證責任，若票
    據債務人以自己與執票人間所存抗辯之事由對抗執票人，依
    票據法第13條規定觀之固非法所不許，惟仍應先由票據債務
    人就該抗辯事由負舉證之責任，必待為票據基礎之原因關係
    確立後，法院就此項原因關係進行實體審理時，當事人於該
    原因關係是否有效成立或已否消滅等事項有所爭執，始適用
    各該法律關係之舉證責任分配原則（最高法院97年度台簡上
    字第17號判決要旨參照）。又按在原告請求確認債權不存在
    之訴，如被告主張其債權存在時，固應由被告就債權存在之
    事實負舉證責任，惟原告請求確認之債權，倘係票據（票款
    ）債權時，由於票據具有無因性（抽象性或無色性）之特質
    ，票據行為一經成立後，即與其基礎之原因關係各自獨立，
    而完全不沾染原因關係之色彩，票據權利之行使不以其原因
    關係存在為前提，原因關係不存在或無效，並不影響票據行
    為之效力，執票人仍得依票據文義行使權利，因此，於票據
    債務人請求確認票據債權不存在時，執票人僅須就該票據之
    真實，即票據是否為發票人作成之事實，負證明之責，至於
    執票人對於該票據作成之原因為何，則無庸證明，如票據債
    務人依票據法第13條規定主張其與執票人間有抗辯事由存在
    時，原則上仍應由票據債務人負舉證責任，以貫徹票據無因
    性之本質，與維護票據之流通性（最高法院102年度台上字
    第466號判決意旨參照）。於此情形，票據債務人仍應就其
    抗辯之原因事由，先負舉證責任，俾貫徹票據無因性之本質
    ，以維票據之流通性。執票人在該確認票據債權不存在之訴
    訟類型，僅須依民事訴訟法第195條及第266條第3 項之規定
    ，負真實完全及具體化之陳述義務，尚不因此而生舉證責任
    倒置或舉證責任轉換之效果（最高法院103 年度台簡上字第
    19號民事判決意旨參照）。
　㈡原告對於簽發系爭本票並交付予被告收執，兩造為前後手關
    係並無爭執，僅主張其與被告並無消費借貸或債權債務關係
    ，揆諸前開說明，則被告毋庸證明系爭本票作成之原因，應
    由原告就兩造間有抗辯事由存在負舉證之責任。基於票據之
    無因性，本件既由原告就簽發本票之原因關係提出抗辯，依
    舉證責任分配原則，應先由原告針對簽發票據之原因關係不
    存在之利己主張，負證明之責任。
　㈢原告主張兩造間並無任何債權債務關係存在，並於到庭接受
    當事人訊問時自陳：系爭本票為伊簽發，係為給被告之子李
    家瑋一個保障，並沒有寫日期，也沒有說何時還款，否認有
    向證人李家瑋或向被告借款（見本院卷第93頁），然關於原
    告簽發系爭本票之過程，證人即被告之子李家瑋到庭具結證
    稱：我向原告訊問是否有欠我母親錢，原告說他印象中只有
    欠我母親50萬元，用來蓋房子的，並沒有欠到我母親所說的
    65萬元那麼多，如果要簽立本票，只同意簽立50萬元，系爭
    本票全部黑色字跡、簽名、指紋都是原告自己寫的。兩造間
    債權債務關係我原本不知情，是我母親打電話跟我說原告有
    向他借錢蓋房子，催討很多年，原告都推說沒有錢，我跟我
    母親討論後要求原告簽立本票，原告簽立本票後，我當場跟
    原告說我要拿給我母親的等語（見本院卷第90至92頁），證
    人李家瑋於證述前業經具結程序足以擔保其證詞可信性，所
    述與本票所呈現票面金額50萬元、手寫字跡顏色、筆順、粗
    細一致等外觀情狀相符，應可採信，堪認原告係在證人李家
    瑋面前自行書寫完成簽發系爭本票。衡情依原告之年齡及智
    識，係已具有相當社會經驗之成年人，不可能不知道開立本
    票有承擔票據債務之意義，豈有可能毫無根據自願簽立系爭
    本票，且票面金額高達50萬元，交付予被告收執，其所述因
    與證人李家瑋母親同居多年，因此要給證人李家瑋保障及心
    理安慰而簽立本票之緣由，殊不合常情，又原告自始提起訴
    訟即對票據形式真正不爭執，卻又於接受當事人訊問時否認
    有簽發系爭本票上載之日期，所述實難信取。準此，原告主
    張兩造間無債權債務關係，所述實與常情有違，就其抗辯事
    由未盡舉證責任，實無可信，從而，原告以兩造間無任何消
    費借貸或其他債權債務關係存在為由，主張被告就系爭本票
    對原告之債權不存在，即乏論據。
四、綜上所述，原告主張兩造間無債權債務關係之原因關係，均
    無證據證明原告主張為真實，是原告起訴請求確認被告所執
    系爭本票債權不存在，為無理由，應予駁回。
五、本件事證已臻明確，兩造其餘攻擊防禦方法，核與判決結果
    不生影響，爰不逐一論述，併此敘明。
六、訴訟費用負擔之依據：民事訴訟法第78條。依職權確定訴訟
    費用為5,400元（第一審裁判費）由原告負擔。 　　
中　　華　　民　　國　　110 　年　　4 　　月　　29　　日
                  臺灣嘉義地方法院嘉義簡易庭
                                  法  官　羅紫庭
以上正本係照原本作成。
如對本判決上訴，須於判決送達後20日內向本庭（嘉義市文化路
308之1號）提出上訴狀（均須按他造當事人之人數附繕本）。
中　　華　　民　　國　　110 　年　　4 　　月　　29　　日
                                  書記官  葉昱琳
附表：本票明細表
編號 發票人 發票日 （民國） 票面金額 （新臺幣） 到期日 （民國） 本票號碼 1 張勝凱  108年7月2日 500,000元 109年7月2日 TH673551